臺灣雲林地方法院民事判決　　　　　　　 99年度訴字第429號
原　　　告　許國政
訴訟代理人　林重仁　　律師
被　　　告　許明朝
訴訟代理人　許紐迪
被　　　告　林許粉
　　　　　　江許貴米
　　　　　　林許勝
　　　　　　林許蜜菊
　　　　　　許月娥
　　　　　　林嬌妹
　　　　　　許忠
　　　　　　許評和
　　　　　　許秋庭
　　　　　　許姍羽
　　　　　　許育嘉
　　　　　　許夢涵
　　　　　　許靖苹
上二人共同
法定代理人　邱錡玉圓
被　　　告　陳妍辰
法定代理人　陳玥李
受 告知 人　林淵
上列當事人間請求分割共有物事件，本院於民國100 年1 月20日
言詞辯論終結，判決如下：
    主      文
被告許明朝、林許粉、江許貴米、林許勝、林許蜜菊、許月娥、
林嬌妹、許忠、許評和、許秋庭、許姍羽、許育嘉、許夢涵、許
靖苹、陳妍辰應就坐落雲林縣麥寮鄉○○○段八一五地號、地目
建、面積一○七九平方公尺土地，被繼承人許萬福權利範圍三分
之一部分，辦理繼承登記。
兩造共有上開地號土地，按附圖【即雲林縣臺西地政事務所九十
九年十二月十日複丈之土地複丈成果圖】所示方案分割，即：
一暫編地號８１５部分面積三○一平方公尺土地分歸原告取得。
二暫編地號８１５－Ａ部分面積三○一平方公尺土地分歸被告許
  明朝、林許粉、江許貴米、林許勝、林許蜜菊、許月娥、林嬌
  妹、許忠、許評和、許秋庭、許姍羽、許育嘉、許夢涵、許靖
  苹、陳妍辰共同取得，並保持公同共有。
三暫編地號８１５－Ｂ部分面積三○一平方公尺土地分歸被告許
  明朝取得。
四暫編地號８１５－Ｃ部分面積一七六平方公尺土地為私設巷道
  ，分歸兩造共同取得，並按原告應有部分三分之一、被告許明
  朝應有部分三分之一、被告許明朝、林許粉、江許貴米、林許
  勝、林許蜜菊、許月娥、林嬌妹、許忠、許評和、許秋庭、許
  姍羽、許育嘉、許夢涵、許靖苹、陳妍辰公同共有應有部分三
  分之一比例繼續保持共有。
訴訟費用由兩造按原應有部分比例負擔。
    事實及理由
壹、程序方面：
一、按「訴狀送達後，原告不得將原訴變更或追加他訴。但該訴
    訟標的對於數人必須合一確定時，追加其原非當事人之人為
    當事人者，不在此限。」又「原告於判決確定前，得撤回訴
    之一部。但被告已為本案之言詞辯論者，應得其同意。」民
    事訴訟法第255 條第1 項第5 款、第262 條第1 項前段分別
    定有明文。而共有物之分割，於共有人全體有法律上之利害
    關係，須共有人全體始得為之，故請求分割共有物之訴，屬
    於前開法文所稱訴訟標的對於共同訴訟之各人必須合一確定
    者。經查：
  (一)本件坐落於雲林縣麥寮鄉○○○段815 地號、地目建、面積
    1,079 平方公尺土地（下稱系爭土地），原為原告與被告許
    明朝及訴外人許萬福所共有，每人之應有部分均為3 分之1
    。因訴外人許萬福業於民國（下同）82年12月17日死亡，原
    告於起訴暨聲請調解時，乃列其配偶許曾省及子女許呈旭、
    許志旭、許麗珠、許秀珠等人為相對人，併請求其等就繼承
    之權利範圍辦理繼承登記。
  (二)嗣訴外人即許萬福之子許呈旭於本院期日到場主張許萬福之
    配偶子女均已拋棄繼承，並提出台中地方法院83年3 月24日
    中院瑞民癸83繼字第146 號函文影本為憑（詳卷第31頁），
    原告遂撤回對其等之請求，並追加訴外人許萬福之孫即陳薏
    歆、陳建州、陳建廷、陳建安、劉佩芳、劉佩洵、陳芝安及
    許雯婷等人為相對人，併請求其等辦理繼承登記。
  (三)惟原告所追加之上開相對人亦已辦理拋棄繼承，有訴外人許
    呈旭於99年10月21日所提出台中地方法院83年4 月11日83年
    度繼字第320 號函文影本可按（詳卷第73頁），原告乃撤回
    對其等之請求，又訴外人許萬福之父母復先於其亡故，原告
    故而追加訴外人許萬福除被告許明朝外之其餘兄弟姊妹即許
    登山、林許粉、江許貴米、林許勝、林許蜜菊、許月娥等人
    為相對人，併請求其等與被告許明朝共同就繼承之權利範圍
    辦理繼承登記。
  (四)再查訴外人許萬福之胞弟許登山業於85年6 月6 日死亡，原
    告遂撤回對其之請求，並追加其繼承人林嬌妹、許忠、許評
    和、許秋庭、許姍羽、許育嘉、許夢涵、許靖苹、陳妍辰等
    人為相對人，併請求其等辦理繼承登記。
  (五)核訴外人許萬福就系爭土地所有權利關係之變動，除有台中
    地方法院之上開函文可查，且有原告歷次之書狀暨所提出之
    繼承系統表、戶籍登記簿及戶籍謄本等件資料在卷（詳卷第
    6 ～12頁、第52～54頁、第121 ～140 頁）可稽，並經本院
    依職權調取上開案號拋棄繼承事件（台中地方法院83年度繼
    字第146 號、83年度繼字第320 號）卷宗，查核無誤，是原
    告所為，與首揭規定並無不合，應予准許。
二、本件被告林許粉、江許貴米、林許勝、林許蜜菊、許月娥、
    林嬌妹、許忠、許評和、許秋庭、許姍羽、許育嘉、許夢涵
    、許靖苹、陳妍辰等人，未於言詞辯論期日到場，核無民事
    訴訟法第386 條各款所列情形，爰依原告聲請，由其一造辯
    論而為判決。
貳、實體方面：
一、原告起訴主張：系爭土地為伊與被告許明朝及訴外人許萬福
    所共有，每人應有部分均為3 分之1 ；前因訴外人許萬福於
    82 年12 月17日死亡後，其繼承人即被告許明朝、林許粉、
    江許貴米、林許勝、林許蜜菊、許月娥、林嬌妹、許忠、許
    評和、許秋庭、許姍羽、許育嘉、許夢涵、許靖苹、陳妍辰
    等人，迄未就系爭土地之應有部分辦理繼承登記。而系爭土
    地並無不分割之約定，又無因使用目的不能分割之情形，因
    共有人等繼承人無法同時到場協議分割，爰依法提起本訴，
    請求被告許明朝、林許粉、江許貴米、林許勝、林許蜜菊、
    許月娥、林嬌妹、許忠、許評和、許秋庭、許姍羽、許育嘉
    、許夢涵、許靖苹、陳妍辰就被繼承人許萬福之應有部分辦
    理繼承登記，及請求判決准依雲林縣臺西地政事務所99 年
    12月10日複丈之土地複丈成果圖（即本判決附圖）所示之方
    法分割並分配予兩造，並聲明如主文。
二、被告方面：
  (一)被告許明朝稱：同意分割，但希望保留其於系爭土地上所有
    之磚造平房。
  (二)被告林許粉、江許貴米、林許勝、林許蜜菊、許月娥、林嬌
    妹、許忠、許評和、許秋庭、許姍羽、許育嘉、許夢涵、許
    靖苹、陳妍辰等人未於言詞辯論期日到場，亦未提出準備書
    狀作何聲明或陳述。
三、本案主要爭點：
    本件於審理過程中，系爭土地之共有人除原告與被告許明朝
    外，原共有人許萬福之其他繼承人均未到場主張權利，亦未
    提出何主張，且經本院履勘結果，確認系爭土地上僅有被告
    許明朝所有之建物，其餘共有人均未有使用系爭土地等情事
    ，又原告復與被告許明朝獲致分割原則之共識；因之，本案
    爭點為法院應如何決定分割方案，始能兼顧各共有人之利益
    及土地之利用（應審酌之因素有那些）？
四、得心證之理由：
  (一)按「因繼承、強制執行、公用徵收或法院之判決，於登記前
    已取得不動產物權者，非經登記，不得處分其物權。」民法
    第759 條定有明文。而分割共有物性質上為處分行為，當事
    人於訴訟中，併請求辦理繼承登記，不但符合訴訟經濟原則
    ，於法之旨趣亦無違（參見最高法院69年台上字第1012號判
    例要旨）。本件系爭土地之原共有人許萬福業於上開期日死
    亡，是原告請求分割系爭土地，並以原共有人許萬福除被告
    許明朝外之其他繼承人林許粉、江許貴米、林許勝、林許蜜
    菊、許月娥、林嬌妹、許忠、許評和、許秋庭、許姍羽、許
    育嘉、許夢涵、許靖苹、陳妍辰為被告，該被告依法當然繼
    承許萬福對於系爭土地之共有權利，而為土地共有人之一。
    從而，原告於系爭土地分割之處分行為前，請求其等與被告
    許明朝就被繼承人許萬福系爭土地權利範圍3 分之1 一併辦
    理繼承登記，核無不合，應予准許。
  (二)次按「各共有人，除法令另有規定外，得隨時請求分割共有
    物。但因物之使用目的不能分割或契約訂有不分割之期限者
    ，不在此限。」民法第823 條第1 項定有明文。原告主張：
    系爭土地為伊與被告許明朝、訴外人許萬福所共有，每人持
    分均為3 分之1 等情，業據原告提出被告不爭執之地籍圖謄
    本、土地登記第二類謄本（地號全部）為證（詳卷第4 頁、
    第13、14頁），且訴外人許萬福就系爭土地權利之繼承人變
    動等情，亦已詳述如前。又原告主張：系爭土地共有人間並
    無不分割之約定，惟其等無法達成分割之協議等情，為被告
    許明朝所不爭執，徵諸系爭土地之其他共有人林許粉、江許
    貴米、林許勝、林許蜜菊、許月娥、林嬌妹、許忠、許評和
    、許秋庭、許姍羽、許育嘉、許夢涵、許靖苹、陳妍辰等人
    ，迭經本院傳喚，均未到庭主張其等權利，亦未就分割之方
    法有所主張等情，則原告訴請裁判分割系爭土地，即無不合
    。
  (三)再按「共有物之分割，依共有人協議之方法行之。分割之方
    法不能協議決定，或於協議決定後因消滅時效完成經共有人
    拒絕履行者，法院得因任何共有人之請求，命為下列之分配
    ：以原物分配於各共有人。但各共有人均受原物之分配顯
    有困難者，得將原物分配於部分共有人。原物分配顯有困
    難時，得變賣共有物，以價金分配於各共有人；或以原物之
    一部分分配於各共有人，他部分變賣，以價金分配於各共有
    人。」民法第824 條第1 項、第2 項分別定有明文。而定共
    有物分割之方法，固可由法院自由裁量，但亦須以其方法適
    當者為限。又法院裁判分割共有物，須斟酌各共有人之利害
    關係、使用情形、共有物之性質及價值、經濟效用，符合公
    平經濟原則，其分割方法始得謂為適當。且分割共有物固不
    受分管契約之拘束，惟儘量依各共有人使用現狀定分割方法
    ，以維持現狀，減少共有人所受損害，當不失為裁判分割斟
    酌之一種原則（最高法院90年度台上字第1607號、82年度台
    上字第1990號判決要旨參照）。經查：
    1.系爭土地地處鄉村區，地形略呈方正，且兩側均有巷道可
      供通行之事實，有原告所提出為被告不爭執之上開地籍圖
      謄本，及土地登記第二類謄本（地號全部）可稽；又系爭
      土地僅西北一隅有被告許明朝所有略呈Ｌ型之磚造平房及
      屋外廁所各1 間所占用，另有被告許明朝所建作為養羊用
      之地上物，餘均為空地等情，亦經本院會同原告及部分被
      告，與地政人員於99年8 月23日至現場指界、測量，製有
      勘驗測量筆錄、現場照片數幀，及雲林縣臺西地政事務所
      99 年9月16日台西地二字第0990004732號函附之土地複丈
      成果圖在卷（詳卷第28～35頁、第40、41頁）可明。
    2.而依附圖所示方案分割，除兩造均得按渠等之應有部分受
      分配外，被告許明朝仍能分得其現使用之位置，儘量保持
      建物之完整性，可認為該分割方案已顧及土地之使用現狀
      ，符合系爭土地使用之現況。又各共有人所取得之土地，
      均堪稱完整，復經於製定分割方案時，預先規劃巷道，則
      各人分得之土地均可鄰通路及巷道設施以對外聯絡，便於
      渠等日後土地充分使用，符合經濟效用及土地整體利用價
      值。
    3.至被告林許粉、江許貴米、林許勝、林許蜜菊、許月娥、
      林嬌妹、許忠、許評和、許秋庭、許姍羽、許育嘉、許夢
      涵、許靖苹、陳妍辰等人，前既均經本院送達分割方案，
      且已於相當時期受合法之通知，而未於最後言詞辯論期日
      到庭表示意見，亦未對該分割方案提出準備書狀為爭執，
      可見其等對原告所主張之分割方案亦無反對之意。又本院
      審酌其等與被告許明朝既係本於同一繼承關係取得系爭土
      地，復均於他處生活，難認有獨自或必須使用系爭土地之
      需要，是如附圖所示暫編地號８１５－Ｂ部分土地由其等
      與被告許明朝共同取得並繼續保持共有後，其等本於彼此
      之親屬關係，自得另為協議而為妥適之運用，應無不當，
      爰予以採用。
    4.承上，上開分割方案顯已顧及多數共有人之利益，對兩造
      均屬公平、合理，且符合系爭土地原用途，並能兼顧及全
      體土地共有人間價值均衡原則，並獲得認同乙情，確堪認
      定。
    5.至被告許明朝陳稱其先前為養羊而興建地上物時，曾得林
      嬌妹同意等情，是否真實，乃至其效力如何，既屬其與林
      嬌妹先前互動，並非與諸土地共有人或繼承人所為，自宜
      由其依原來互動關係處理，尚難於此併為處理，附此敘明
      。
五、綜上所述，兩造既均同意分割系爭土地，復無不能分割之情
    形，揆諸前開規定及說明，本院認依附圖所示方案分割，符
    合系爭土地之使用現況，及兩造利益之均衡，爰判決如主文
    第2 項所示。
六、關於抵押權之移存：
  (一)末按共有人自共有物分割之效力發生時起，取得分得部分之
    所有權。而應有部分有抵押權或質權者，其權利不因共有物
    之分割而受影響。但權利人經共有人告知訴訟而未參加者，
    其權利移存於抵押人或出質人所分得之部分。民法第824 條
    之1 第1 項、第2 項第3 款分別定有明文。
  (二)本件被告許明朝以系爭土地所有權權利範圍3 分之1 為訴外
    人林淵設定最高限額為新台幣1,770,000 元之抵押權，而訴
    外人林淵經本院據原告聲請，並依民事訴訟法第67條之1 第
    1 項規定為訴訟告知，迄未聲請參加訴訟，亦未提出書狀為
    何說明或主張。
  (三)準此，經核算結果，「訴外人林淵之上開【抵押權】，依前
    開規定，自應僅移存於被告許明朝所取得如附圖所示暫編地
    號８１５－Ｂ部分土地」，附此指明。
七、本件事證已臻明確，兩造其餘主張及攻擊防禦方法，暨關於
    日後應如何使用系爭土地等情，核與判決結果不生影響，爰
    不逐一論述，附此敘明。
八、因分割共有物事件本質上並無訟爭性，兩造本可互換地位，
    由任一共有人起訴請求分割，均無不可，且兩造均因本件裁
    判分割而蒙其利，由敗訴當事人負擔訴訟費用顯失公平，故
    本院認為裁判分割共有物訴訟，於法院准予分割，原告之訴
    為有理由時，仍應由兩造分別依系爭土地原應有部分比例分
    擔訴訟費用較符合公平原則，爰酌量情形，命兩造依其原應
    有部分比例負擔訴訟費用。
、據上論結，本件原告之訴為有理由，依民事訴訟法第385 條
    第1 項、第78條、第80條之1 、第85條第1 項但書，判決如
    主文。
中    華    民    國   100    年    1     月    31    日
                  民事第一庭    法  官  黃玉清
以上正本係照原本作成
如對本判決上訴，須於判決送達後廿日內向本院提出上訴狀。如
委任律師提起上訴者，應一併繳納上訴審裁判費。
中    華    民    國  100     年    1     月    31    日
                                書記官  王振州